臺灣臺北地方法院民事判決  
109年度重家財訴字第7號
原      告  蔡涂秋月

訴訟代理人  黃國益律師
複  代理人  吳嘉瑜律師
            黃奕雄律師
            徐晧    
訴訟代理人  陳儀文律師
被      告  蔡香齡  
            蔡書芬  

            蔡甜齡  
上三人共同
訴訟代理人  雷憶瑜  

被      告  蔡依妙  
            蔡依蒨  
            陳明美  
            蔡宛廷  
            蔡育廷  
上五人共同
訴訟代理人  劉坤典律師
複  代理人  劉婉甄律師
            劉柏村律師
上列當事人間請求夫妻剩餘財產分配事件，本院於民國111年6月
10日言詞辯論終結，判決如下：
    主  文
被告應於繼承被繼承人蔡文恭之遺產範圍內，連帶給付原告新台
幣捌拾玖萬陸仟伍佰捌拾參元，及自民國一○九年三月三日起至
清償日止，按年息百分之五計算之利息。
原告其餘之訴駁回。
訴訟費用由被告蔡依妙、蔡依蒨、陳明美、蔡宛廷、蔡育廷連帶
負擔百分之三，其餘由原告負擔。
本判決第一項於原告以新台幣貳拾玖萬玖仟元為被告供擔保後，
得假執行；但被告以新台幣捌拾玖萬陸仟伍佰捌拾參元為原告預
供擔保，得免為假執行。
原告其餘假執行之聲請駁回。
    事實及理由
壹、程序方面：
一、本件原告起訴時之被告蔡明澔於民國110年4月23日原告起訴
    後死亡，其繼承人陳明美、蔡宛廷、蔡育廷（下稱陳明美等
    三人）聲明承受訴訟，有蔡明澔死亡證明書、個人除戶資料
    及陳明美等三人戶籍謄本（見本院卷五第57頁、第253頁及
    第77至84頁）為證，核無不合，應予准許。
二、按訴狀送達後，原告不得將原訴變更或追加他訴，但請求之
    基礎事實同一、不甚礙被告之防禦及訴訟之終結者，不在此
    限，民事訴訟法255條第1項第2款、第7款定有明文，此為家
    事事件法第51條所準用。本件原告起訴時，依民法第1030條
    之1規定，請求被告應連帶給付其新台幣（下同）2896萬376
    2元，及自起訴狀繕本送達翌日起至清償日止，按年息百分
    之5計算之利息；嗣以109年11月6日家事變更訴之聲明暨陳
    報狀，不變更訴訟標的，變更其聲明為被告應於繼承被繼承
    人蔡文恭之遺產範圍內連帶給付其2809萬2527元，及按上開
    期間利率計算之利息（見本院卷一第7頁及卷二第387頁）。
    核原告請求之基礎事實同一，減縮應受判決事項之聲明，不
    甚礙被告之防禦及訴訟之終結，參諸前揭規定，應予准許。
貳、實體方面：
一、原告起訴主張：伊與被繼承人蔡文恭於55年2月16日結婚，
    未訂立夫妻財產制，嗣蔡文恭於108年11月24日死亡，其遺
    產由伊及起訴時被告六人共同繼承，後被告蔡明澔於110年4
    月23日死亡，由其妻女即被告陳明美等三人承受訴訟，則伊
    與蔡文恭之婚姻關係已消滅，依上開蔡文恭108年11月24日
    死亡日為基準日，計算兩人婚後剩餘財產，蔡文恭婚後財產
    包括附表一編號1至5所示房地價值5997萬1145元，且無編號
    17所示負債得予扣除，其婚後剩餘財產總計為該附表編號18
    所示7704萬5975元，而伊婚後財產包括附表一編號19至20所
    示房地在內，總計為如該附表編號27所示1862萬4424元，經
    比較蔡文恭之婚後剩餘財產較伊之婚後剩餘財產多如附表編
    號28所示5842萬1551元，故伊得請求夫妻婚後剩餘財產之差
    額為如該附表編號29所示，且該分配無顯失公平，不得依民
    法第1030條之1第2項調整或免除。爰依民法第1030條之1第1
    項前段規定提起本訴，並聲明：被告應給付伊2809萬2527元
    ，及自起訴狀繕本送達翌日起至清償日止，按年息百分之5
    計算之利息，並願供擔保請准宣告假執行等語。
二、被告則以：
　㈠被告蔡香齡、蔡書芬、蔡甜齡以：對原告主張沒有意見，同意原告主張等語。　　
　㈡被告蔡依妙、蔡依蒨、陳明美、蔡宛廷、蔡育廷（下稱蔡依
    妙等五人）以：原告主張其與兩造之被繼承人蔡文恭於55年
    2月16日結婚，未約定夫妻財產制，嗣蔡文恭於108年11月24
    日死亡，兩人婚姻關係已消滅，計算渠等婚後剩餘財產，依
    上開蔡文恭死亡日為基準日，蔡文恭於該基準日有如附表一
    編號6至9所示房地、10至15所示存款，及原告於該基準日有
    如附表一編號21所示土地、22至23所示房地及24所示存款等
    婚後財產價值等情固為真正；惟原告主張計算蔡文恭剩餘財
    產包括附表一編號1至5所示房地及其價值、且無編號17所示
    負債，及其剩餘財產包括該附表編號19至20所示房地云云，
    並非真正，實則附表一編號1至5所示房地為蔡文恭婚後無償
    取得，且價值僅5052萬1145元，並有編號17所示負債759萬8
    910元應扣除，且原告所有如附表一編號19至20所示房地係
    其婚後無償取得不應計入。故以附表一編號18所示蔡文恭婚
    後剩餘財產947萬5920元與該附表編號27所示原告婚後剩餘
    財產768萬2755元比較，蔡文恭婚後剩餘財產僅較原告婚後
    剩餘財產多如附表一編號28所示179萬3165元，原告至多能
    請求夫妻婚後剩餘財產之差額為如該附表編號29所示89萬65
    83元，而依原告與蔡文恭間夫妻相處關係觀之，上開分配顯
    失公平，應依民法第1030條之1第2項規定調整或免除。為此
    聲明：駁回原告之訴等語置辯。
三、兩造不爭執事項（參見本院卷五第257至258頁）：
  ㈠原告與兩造之被繼承人蔡文恭於55年2月16日結婚，未訂立夫
    妻財產制，嗣蔡文恭於108年11月24日死亡(見本院卷二第39
    3頁) ，其遺產由原告及起訴時被告六人共同繼承，後被告
    蔡明澔於110年4月23日死亡，由其妻女即被告陳明美等三人
    承受訴訟(見本院卷五第57、253及77至84頁) 。
  ㈡計算原告與蔡文恭間之夫妻剩餘財產依民法第1030條之4第1
    項規定，應以108年11月24日蔡文恭死亡日即兩人夫妻法定
    財產制關係消滅時為準。  
　㈢兩造就蔡文恭於前項基準日所有如附表一編號6至7、8至9所
    示房地、編號10至15所示存款，及原告於該基準日所有如附
    表一編號21所示土地、編號22至23所示房地、編號24所示存
    款等婚後財產之價值不爭執如附表一所示。
四、惟原告主張其得向蔡文恭之繼承人請求夫妻婚後剩餘財產差
    額2809萬2527元等情，為被告蔡妙依等五人所否認，並以前
    揭情辭置辯。茲就兩造間爭執敘述如下：
　㈠按法定財產關係消滅時，夫或妻現存之婚後財產，扣除婚姻 
    關係存續中所負債務後，如有剩餘，其雙方剩餘財產之差額
    ，應平均分配，民法第1030條之1第1項前段定有明文。又夫
    妻未以契約訂立夫妻財產制者，除本法另有規定外，以法定
    財產制，為其夫妻財產制；夫妻現存之婚後財產，其價值計
    算以法定財產制關係消滅時為準；同法第1005條、第1030條
    之4第1項前段並有明文。本件原告與被繼承人蔡文恭於55年
    2月16日結婚，婚後未約定適用何種夫妻財產制，為兩造所
    不爭執，依前揭規定，自應以法定財產制為兩人之夫妻財產
    制；又兩造之被繼承人蔡文恭已於108年11月24日死亡，該
    日為原告與蔡文恭夫妻法定財產制關係消滅時，應以該日為
    夫妻婚後財產價值計算之基準日等情，亦為兩造所是認。足
    認原告與蔡文恭間夫妻財產制關係已因蔡文恭死亡而消滅，
    原告得依前揭規定請求分配剩餘財產，並應以108年11月24
    日為兩人夫妻婚後剩餘財產價值計算之基準日。　
　㈡附表一編號1至5所示房地為蔡文恭婚後無償取得之財產，無
    須計入其剩餘財產而計算差額，至該房地於本件計算夫妻剩
    餘財產基準日之價值若干，已無審酌之必要：
　⒈兩造就如附表一編號1至4所示台北市○○○路0段00號1至4樓房
    屋（下稱忠孝東路房屋）、編號5所示台北市○○區○○段○○段0
    00地號土地（下稱423地號土地），分別係於65年1月15日、
    同年月10日以買賣為原因，各於65年3月31日、同年月27日
    登記在蔡文恭名下等情不爭執，並有原告提出上開房地之建
    物及土地登記謄本（見本院卷一第299至308頁、第295至298
    頁）在卷可佐，固屬蔡文恭之婚後財產無訛。惟被告蔡妙依
    等五人抗辯該房地係蔡文恭之父蔡天炎向訴外人蕭瑞德、蕭
    瑞陽（下稱蕭瑞德等二人）購買，而依買賣契約指示登記在
    蔡文恭名下，屬蔡文恭無償取得之財產等情，業據提出蔡天
    炎與蕭瑞德等二人間不動產買賣契約書、該房地之手寫土地
    及建築改良物登記簿（見本院卷一第221至223頁、第361至3
    64頁及第365至383頁）為證，依該買賣契約書第1條記載之
    產權標示：「臺北市○○區○段○○○○○地號..臺北市○○○路○段○○
    號、七六之壹、七六之貳、七六之參（全棟）..」、第3條
    約定付款方法：「㈠訂約日由甲方（按指蔡天炎，下同）付
    乙方（按指蕭瑞德等二人，下同）新台幣伍拾伍萬元正為定
    金..㈡限至..六四年拾貳月拾五日以前再由甲方付乙方..壹
    佰伍拾伍萬元..六五年元月拾五日以前由甲方付乙方付尾款
    ..参佰萬元，同時乙方應將本件房屋..連同土地移交甲方管
    業，並將本件土地建物移轉登記必備証件交付甲方辦理產權
    取得登記..」、第10條記載：「本件辦理移轉登記時，甲方
    得自由指定任何人之名義為登記權利人，乙方絕無異議」等
    語，核與上揭423地號土地登記謄本所載重測前地號、忠孝
    東路房屋之建物登記謄本記載之建物門牌均相符，並與首揭
    附表一編號1至5所示房地之建物及土地登記謄本記載蔡文恭
    為所有權人之原因發生日期為65年1月15日、同年月10日，
    及該房地之舊式手寫登記簿記載蔡文恭取得各該房地之移轉
    義務人係蕭瑞德、蕭瑞陽或其二人等情亦相符；足見蔡文恭
    為該房地所有權人之最後原因發生日期與該房地買賣契約書
    第3條約定之給付尾款暨交付移轉登記證件之期限相同，且
    蕭瑞德等二人與蔡文恭為前揭忠孝東路房地之直接前後手，
    復與上開房地買賣契約書第10條約定該房地所有權人由買受
    人蔡天炎指定任何人之名義為登記權利人之意旨相符。準此
    ，被告蔡妙依等五人抗辯附表一編號1至5所示房地係蔡文恭
    之父蔡天炎向蕭瑞德等二人購買，而依買賣契約第10條約定
    指示登記在蔡文恭名下，屬蔡文恭無償取得之財產等語，堪
    以採信。
　⒉雖原告主張前揭蔡天炎與蕭瑞德等二人間簽訂之不動產買賣
    契約書非真正，且被告蔡妙依等五人未提出附表一編號1至5
    所示房地資金來源之流向證明，不足證明該房地係由蔡天炎
    出資購買後贈與蔡文恭等語。惟被告蔡妙依等五人就上開不
    動產買賣契約書業已提出該契約書正本到院，經核對無誤後
    發還（見本院卷一第473頁)，依該買賣契約書內容觀之，應
    屬當事人間所訂立之私契約文件，自不能以未貼印花稅非屬
    移轉登記之公契為由，而否定該買賣契約書之真正，經核對
    該買賣契約書內關於買賣標的物之記載、給付價金暨交付移
    轉登記證件之期限、指定登記所有權人之約定等，均與該房
    地之建物暨土地登記謄本及舊式手寫登記簿之記載相符，已
    如前述，亦不能徒憑該買賣契約書之簽約日期非蔡文恭為該
    房地所有權人之原因發生日期，遽謂該買賣契約書非真正。
    另就附表一編號1至5所示房地購買之資金來源一節，被告蔡
    妙依等五人抗辯係蔡天炎以出售其於蔡文恭婚前贈與蔡文恭
    之嘉義市土地而來，業已提出嘉義市○段0○段000地號土地及
    該土地分割變更為嘉義市○段0000地號土地之原始登記謄本
    、蔡文恭與訴外人杜健三間買賣契約書（見本院卷第385至3
    97頁及第399至401頁、第403至404頁）為證，依該嘉義市○
    段0○段000地號土地登記謄本觀之，除有蔡文恭於43年間登
    記為所有權人外，並有「戶長蔡天炎」之記載（見本院卷一
    第389頁），而以蔡文恭為23年6月7日生（參見本院卷二第3
    93頁），當時不過20歲餘，應無能力購買該嘉義市土地，再
    依上開蔡文恭與杜健三簽訂之買賣契約書記載簽約日及付款
    期限為64年11月及12月間、買賣價金總計410萬元，與前揭
    蔡天炎與蕭瑞德等二人間不動產買賣契約書約定之尾款給付
    期限為65年1月15日、買賣價金總計510萬元比較，兩者時間
    緊接、金額接近，是堪信被告蔡妙依等五人抗辯附表一編號
    1至5所示房地之資金來源，係蔡天炎以出售其贈與蔡文恭之
    嘉義市土地而來等語，所言非虛。至於前開兩契約之價差10
    0萬元部分，依被告蔡妙依等五人提出之抵押權設定契約書
    （見本院卷一第225頁），記載抵押權設定日期為65年7月28
    日，已逾前揭蔡天炎應給付尾款之期限65年1月15日，固不
    足認此部分資金來自貸款，惟買賣價金以買受人給付為常態
    ，本件附表一編號1至5所示房地，既由蔡天炎與第三人簽約
    而購買，自應認係由蔡天炎出資為常態，原告主張此差額甚
    至全部買賣價金為蔡文恭出資，自應由原告就此非常態事實
    舉證以實其說，而原告就此既未提出何證據資料供本院審酌
    ，自不能認該房為蔡文恭所出資購買者。
　⒊綜上，附表一編號1至5所示房地，固係以買賣為由登記在蔡
    文恭名下，惟被告蔡妙依等五人已提出蔡文恭之父蔡天炎與
    蕭瑞德等二人間就該房地簽訂之不動產買賣契約書、手寫土
    地及建築改良物登記簿及證明資金來源之嘉義市土地原始登
    記謄本、蔡文恭與杜健三間買賣契約書等件為證，足認該房
    地確係蔡天炎向蕭瑞德等二人購買，並依買賣契約指示登記
    在蔡文恭名下者；而原告主張上開蔡天炎與蕭瑞德等二人間
    不動產買賣契約書非真正，且無蔡天炎出資購買之資金流向
    證明，不足證明該房地係蔡天炎出資購買後贈與蔡文恭云云
    ，不足採信。是堪認如附表一編號1至5所示房地，為蔡文恭
    之父蔡天炎出資購買，並指定登記在蔡文恭名下者，係屬蔡
    文恭婚後無償取得之財產，無須計入其剩餘財產而計算差額
    ；則該房地既非剩餘財產而無須計入，於計算夫妻剩餘財產
    基準日之價值若干，即無再審酌之必要，附此敘明。
  ㈢蔡文恭於108年11月24日計算夫妻剩餘財產基準日，有如附表
    一編號17所示負債759萬8910元：
　　被告蔡妙依等五人抗辯蔡文恭於108年11月24日基準日，有
    如附表一編號17所示負債759萬8910元等情，核與原告提出1
    08年12月17日列印蔡文恭之上海商業儲蓄銀行（下稱上海商
    銀）華江分行客戶信用資料明細表（見本院卷一第333頁）
    記載之當日餘額相符，並經本院三次向上海商銀函詢蔡文恭
    上開貸款之始末，據復略謂：蔡文恭於103年3月24日申貸中
    期擔保放款額度1500萬元，期限五年，同年4月2日動撥1000
    萬元，後該中期擔保放款額度屆期，且客戶表示資金運用方
    便之需，將其改為活期融資額度，108年4月29日准授予活期
    融資額度，108年5月2日建檔啟用，截至108年11月24日尚未
    清償之金額為765萬5241元，前述中期擔保放款額度之申貸
    契約已退還予借款人，故未能提供等語，有該銀行華江分行
    109年7月23日函及所附108年1月2日起至108年12月15日借貸
    款明細資料（見本院卷一第493至497頁）、109年8月28日函
    及所附108年4月30日個人房貸借款契約（下稱108年貸款契
    約書）暨放款帳卡（見本院卷二第271至299頁）及110年4月
    9日函及所附103年4月2日起至108年5月2日間借貸款明細資
    料（見本院卷五第45至51頁）在卷可查，足見蔡文恭於108
    年11月24日計算夫妻剩餘財產基準日，確有如附表一編號17
    所示負債759萬8910元（實際金額更高為765萬5241元）無訛
    。雖原告主張蔡文恭103年初重病入住加護病房，無從簽立
    借貸契約，上開108年貸款契約書內蔡文恭簽名非真正，蔡
    文恭應無向上海商銀貸款等語；惟蔡文恭於102年9間即因病
    送醫，期間曾入住加護病房並接受手術治療，延至108年11
    月24日死亡，時間長達近六年等情，為兩造所不爭執，足見
    蔡文恭於該期間應有受到家人悉心照顧，並曾支出龐大醫療
    照護費用及其他必要支出，核與被告蔡妙依等五人提出蔡文
    恭於該期間前後所需醫療及生活費用單據（見本院卷三第11
    頁至卷四第627頁）記載支出金額總計達812萬3145元（129,
    202＋451,221＋192,444＋450,216＋1,859,252＋767,827＋1,121,
    820＋2,240,655＋910,508）之情節相符，是難謂蔡文恭生前
    無向銀行貸款之必要；又上開108年貸款契約書內蔡文恭簽
    名及用印之真正，業經銀行承辦人員對保用印，有該契約書
    簽名及用印頁（見本院卷二第293頁）在卷可稽，況該108年
    貸款契約係延續103年間貸款變更額度及動支方式而來，自
    應認該貸款存在及簽名真正為常態，原告主張該108年貸款
    契約書內蔡文恭簽名非真正，蔡文恭從未向上海商銀貸款等
    情，自應就此非常態事實舉證以實其說，而原告就此未能舉
    證以實其說，自不能認蔡文恭並無向上海商銀貸款甚明。準
    此，被告蔡妙依等五人抗辯蔡文恭於108年11月24日有如附
    表一編號17所示負債759萬8910元等語，堪以採信，原告主
    張蔡文恭從未向上海商銀貸款，於108年11月24日無上開債
    務云云，不足採信。
　㈣附表一編號19至20所示房地為原告婚後無償取得之財產，無
    須計入其剩餘財產而計算差額：
　　兩造就如附表一編號19所示台北市○○○路0段00號3樓應有部
    分4分之3房屋及編號20所示台北市○○區○○段○○段000地號應
    有部分16分之3土地（其餘該附表編號21所示應有部分16分
    之1土地，兩造不爭執係原告於65年7月1日自蔡文恭贈與而
    來，不在本項論述爭執範圍內），係分別於65年1月15日、
    同年月10日以買賣為原因，各於65年3月31日、同年月27日
    登記在原告名下等情不爭執，並有原告提出上開房地之建物
    及土地登記謄本（見本院卷一第325頁、第323頁）在卷可佐
    ，固屬原告婚後財產無訛。惟上開房地亦屬蔡文恭之父蔡天
    炎向訴外人蕭瑞德等二人購買，而依買賣契約指示登記在原
    告名下，屬原告無償取得之財產等情，業據被告蔡妙依等五
    人提出前揭蔡天炎與蕭瑞德等二人間不動產買賣契約書及手
    寫土地及建築改良物登記簿（見本院卷一第221至223頁、第
    361至364頁及第373至377頁）到院，依該買賣契約書第1條
    、第3條及第10條之約定，與上開附表一編號19至20所示房
    地之建物及土地登記謄本及該房地之舊式手寫登記簿比對觀
    之，足見被告蔡妙依等五人抗辯該房地亦係蔡天炎向蕭瑞德
    等二人購買，而依買賣契約第10條約定指示登記在原告名下
    ，屬原告無償取得之財產等語，堪以採信，業如前述。次就
    蔡天炎購買上開房地之資金來源，依被告蔡妙依等五人提出
    之嘉義市○段0○段000地號土地及該土地分割變更為嘉義市○
    段0000地號土地之原始登記謄本、蔡文恭與訴外人杜健三間
    買賣契約書（見本院卷第385至397頁及第399至401頁、第40
    3至404頁）觀之，堪信附表一編號19至20所示房地之資金來
    源，係蔡天炎以出售其於蔡文恭婚前贈與蔡文恭之嘉義市土
    地而來等語，所言非虛，亦如前述。準此，足認如附表一編
    號19至20所示房地，為蔡文恭之父蔡天炎出資購買，並指定
    登記在原告名下，而屬原告婚後無償取得之財產，是亦無須
    計入其剩餘財產而計算差額。
　㈤本件無依民法第1030條之1第2項規定調整或免除原告與蔡文
    恭間夫妻剩餘財產差額分配之必要：
　  被告蔡依妙等五人以原告與蔡文恭感情不睦，且對蔡文恭事
    業發展從未提供協助為由，主張本件應依民法第1030條之1
    第2項調整或免除原告關於夫妻剩餘財產差額之分配，固據
    提出蔡文恭生前寄給被告蔡依妙、蔡依倩及已故蔡明澔之母
    吳霧之家書（見本院卷一第441至457頁）為證。惟原告與蔡
    文恭係於55年2月16日結婚，蔡文恭與原告所生子女蔡香齡
    、蔡書芬、蔡甜齡分別係於55年12月7日、58年1月17日、60
    年11月20日出生，蔡文恭與吳霧所生子女已故蔡明澔、蔡依
    妙、蔡依倩依序於56年8月14日、57年12月17日、59年10月5
    日出生，有兩造戶籍資料（見本院卷一第49至62頁）在卷可
    參，則依原告、吳霧之子女生日相互交錯情形觀之，足見蔡
    文恭至少在最小女兒蔡甜齡60年間出生前，與兩位夫人情誼
    無分軒輊；次依附表一所示蔡文恭所遺不動產登記情形觀之
    ，該附表編號1至5所示忠孝東路房地，除1、2樓房地登記在
    蔡文恭名下外，3樓、4樓房屋應有部分4分之3及土地應有部
    分4分之1，分別登記在原告、吳霧名下，蔡文恭與原告就編
    號6至7所示瑞安街房地、與吳霧就編號8至9所示遼寧街房地
    ，均各為2分之1所有權人，亦有原告提出之各該房地之建物
    及土地登記謄本（見本院卷一第295至320及323至330頁）在
    卷可佐，足見在上開忠孝東路房地65年3月間、瑞安街房地6
    5年11月間、遼寧街房地69年1月間分別登記所有權人時，在
    蔡文恭甚至其父蔡天炎主觀認知中，原告與吳霧應得財產份
    額相同，蔡文恭與原告或吳霧之財產分配亦各保有2分之1；
    再依被告蔡依妙等五人提出蔡文恭於102年間所立遺囑觀之
    ，蔡文恭就其上開名下不動產之身後分配，亦以原告及所生
    子女、吳霧及所生子女平衡為原則，此觀該遺囑二、1至6之
    內容自明（見本院卷一第460至461頁）；足見原告與蔡文恭
    間夫妻剩餘財產差額分配，在蔡文恭102年間立遺囑前，並
    無減損原告配偶地位及應得份額之意，被告蔡依妙等五人抗
    辯原告之夫妻剩餘財產差額之分配應予調整或免除云云，已
    不足採。又蔡文恭於62至63年間離開嘉義故居北上經營家族
    事業，至台北與吳霧及所生子女同住，原告及所生子女亦於
    63至64年間遷離嘉義至台北居住等情為兩造所不爭執，足見
    原告不僅與蔡文恭育有三女，且與蔡文恭婚後至離開嘉義前
    之7、8年間，與蔡文恭有同財共居之事實，自難認原告對兩
    人婚姻、家庭及家族事業全無付出，況蔡文恭長子於56年8
    月14日出生，足見蔡文恭婚後未久即與吳霧開始婚外情，嗣
    於62至63年間北上更與吳霧及所生子女同住，顯然對與原告
    間婚姻及家庭關係之維繫，具有不可卸免之可歸責性，卻於
    本件以寄送婚外對象之書信，反指原告與其感情不睦且對其
    事業發展從未提供協助，應調整原告之夫妻剩餘財產分配額
    ，殊無可取。準此，被告蔡依妙等五人主張應調整或免除原
    告關於夫妻剩餘財產差額之分配云云，不足採信，原告主張
    本件分配剩餘財產差額並無顯失公平之處，無民法第1030條
    之1第2項規定之適用，則堪採信。
五、綜上所述，原告主張其與蔡文恭之婚後剩餘財產，包括附表
    一編號1至5、編號19至20所示房地，且蔡文恭無編號17所示
    負債得予扣除云云，均不足採，惟主張其與蔡文恭間夫妻剩
    餘財產差額之分配並無顯失公平，不得依民法第1030條之1
    第2項規定調整或免除等語，則堪採信；被告蔡依妙等五人
    抗辯原告與蔡文恭之婚後剩餘財產，不包括附表一編號1至5
    、編號19至20所示房地，且蔡文恭有編號17所示負債得予扣
    除等語，堪以採信，惟抗辯原告與蔡文恭間夫妻剩餘財產差
    額之分配顯失公平，應依民法第1030條之1第2項規定調整或
    免除云云，則不足採。準此，比較原告與蔡文恭夫妻婚後剩
    餘財產，蔡文恭較原告多179萬3165元，原告得向蔡文恭之
    繼承人請求夫妻婚後剩餘財產之差額為89萬6583元。從而，
    原告依民法第1030條之1第1項前段規定，訴請被告於繼承被
    繼承人蔡文恭之遺產範圍內應連帶給付其89萬6583元，及自
    起訴狀繕本送達翌日即109年3月3日起至清償日止，按年息
    百分之5計算之利息，為有理由，應予准許。逾此部分之請
    求，為無理由，應予駁回。
六、本件事證已臻明確，原告其餘主張陳述及所提之證據，與判
    決結果不生影響，爰不一一另行論述，附此敘明。
七、原告陳明願供擔保，聲請宣告假執行，經核其勝訴部份，合
    於法律規定，爰酌定相當之擔保金額宣告之，並依職權宣告
    被告供擔保後免為假執行；原告其餘假執行之聲請，因訴之
    駁回而失所依據，應予駁回。
八、據上論結，本件原告之訴為一部有理由，一部無理由，依家
    事事件法第51條，民事訴訟法第79條、第85條第1項但書、
    第390條第2項、第392條第2項，判決如主文。
中　　華　　民　　國　　111 　年　　7 　　月　　1 　　日
                  家事法庭    法　官　    劉台安
以上正本係照原本作成
如對本判決上訴，須於判決送達後20日內向本院提出上訴狀。如
委任律師提起上訴者，應一併繳納上訴審裁判費。
中　　華　　民　　國　　111 　年　　7 　　月　　1 　　日
                              書記官　    陳美玟
　　　　　　　　　　　　　　　
附表一：夫妻剩餘財產差額表（幣別：新台幣元）
編號 項目 內容(婚後財產) 基準日：108年11月24日  書證出處       原告主張 被告蔡依妙等五人抗辯    原告主張 被告蔡依妙等五人抗辯   被繼承人蔡文恭(夫)之婚後剩餘財產        1  房屋及坐落土地  臺北市○○區○○段○○段000○號建物(臺北市○○○路0段00號1樓，權利範圍全部) 59,971,145 0(無償取得50,521,145) 見本院卷一第299-302頁 見本院卷一第221-227頁、第363-364頁、第385-404頁、卷二第193-243頁、第417頁 2  臺北市○○區○○段○○段000○號建物(臺北市○○○路0段00號2樓，權利範圍全部)   見本院卷一第303-304頁  3  臺北市○○區○○段○○段000○號建物(臺北市○○○路0段00號3樓，權利範圍1/4)   見本院卷一第305-306頁  4  臺北市○○區○○段○○段000○號建物(臺北市○○○路0段00號4樓，權利範圍1/4)   見本院卷一第307-308頁  5  臺北市○○區○○段○○段000地號土地(面積：100平方公尺，權利範圍8/16)   見本院卷一第295-298頁  6 房屋及坐落土地  臺北市○○區○○段○○段00○號建物(臺北市○○區○○街000巷0000號2樓，權利範圍1/2) 6,952,755 6,952,755 見本院卷一第309、311頁、第37頁、卷五第100頁  7  臺北市○○區○○段○○段000地號土地(面積：141平方公尺，權利範圍1/6)     8 房屋及坐落土地  臺北市○○區○○段○○段0000○號建物(臺北市○○區○○街00巷00號，權利範圍1/2) 10,110,821 10,110,821 見本院卷一第313-316、317-319頁、第39頁、卷五第100頁  9  臺北市○○區○○段○○段00地號(面積：92平方公尺，權利範圍1/2)     10 存款 元大銀行華山分行 1,416 1,416 見本院卷一第19頁  11  彰化銀行西門分行 3,777  3,777  見本院卷一第21頁  12  彰化銀行臺北分行 2,765  2,765  見本院卷一第23頁  13  彰化銀行城內分行 1,589  1,589  見本院卷一第25頁  14  彰化銀行中正分行 1,164  1,164  見本院卷一第27頁  15  遠東商銀忠孝分行 543  543  見本院卷一第29頁  16 總計金額  77,045,975 17,074,830   17 債務  0  -7,598,910 見附表二  18 剩餘財產  77,045,975 9,475,920   原告(妻)之婚後剩餘財產       19 房屋及坐落土地 臺北市○○區○○段○○段000○號建物(臺北市○○○路0段00號3樓，權利範圍3/4) 10,941,669 0(無償取得10,941,669) 見本院卷一第325頁  見本院卷一第221-227、363-364、385-404頁、卷二第193-243頁、第417頁 20  臺北市○○區○○段○○段000地號土地(面積：100平方公尺，權利範圍3/16)   見本院卷一第323頁  21  臺北市○○區○○段○○段000地號土地(面積：100平方公尺，權利範圍1/16) 0(無償取得4,725,000) 0(無償取得4,725,000) 見本院卷一第323頁、卷二第233頁  22 房屋及坐落土地 臺北市○○區○○段○○段00○號建物(臺北市○○區○○街000巷0000號2樓，權利範圍1/2) 6,952,755 6,952,755 見本院卷一第329頁、卷五第100頁  23  臺北市○○區○○段○○段000地號土地(面積：141平方公尺，權利範圍1/6)   見本院卷一第327頁、卷五第100頁  24 存款 合作金庫商業銀行建國分行 730,000 730,000  見本院卷二第409頁  25 總計金額  18,624,424 7,682,755   26 債務  0  0    27 剩餘財產  18,624,424 7,682,755   比較夫妻婚後剩餘財產       28 夫大於妻之差額  58,421,551 1,793,165   29 妻得向夫請求之數額  29,210,776 896,583   
　　　　
附表二：扣除債務表（幣別同上）
編號 支出項目  自蔡文恭(夫)婚後財產扣除  書證出處   撥款期日 名稱 原告主張 被告蔡依妙等五人抗辯 原告主張 被告蔡依妙等五人抗辯 1 108.4.30 借款 0  7,598,910 見本院卷一第459頁、卷二第293頁、第269-276頁、第277-291頁 見本院卷一第333頁、第493-497頁、卷二第271-299頁 2 扣除債務總金額  0  7,598,910